臺灣高等法院臺南分院民事判決　九十二年度上字第一三九號　Ｊ
　　　上　訴　人　甲　○　○
　　　訴訟代理人　高　進　棖　律師
　　　複　代理人　莊　信　泰　律師
　　　被　上訴人　乙　○　○
　　　訴訟代理人　簡　承　佑　律師
　　　　　　　　　李　佳　蓉　律師
右當事人間請求返還定金事件，上訴人對於中華民國九十二年五月十四日臺灣雲林地
方法院第一審判決（九十一年度訴字第七三七號），提起上訴，本院於九十二年十二
月二十三日言詞辯論終結，判決如左：
    主      文
上訴駁回。
第二審訴訟費用由上訴人負擔。
    事      實
甲、上訴人方面：
一、聲明：求為判決：（一）原判決廢棄。（二）被上訴人應給付上訴人新台幣（下
    同）二百十五萬元，及自支付命令送達之翌日起至清償日止，按年息百分之五計
    算之利息。（三）第一、二審訴訟費用均由被上訴人負擔。（四）請准提供擔保
    宣告假執行。
二、陳述：除與原判決記載事實相同者予以引用外，並補稱：
（一）原審以證人廖正所述，不論是購樹的價格、數量、廖正前往樹園的時間、過程
      均與上訴人詳實且一致為由，懷疑證人證言之真實性，又以上訴人、證人廖正
      就樹種之規格所述顯有矛盾為由，認定證人廖正證言不足採信。實則：有關樹
      種之規格，買、賣雙方本有各自認為重要之事項，買方以高度為重、賣方以樹
      圍為重，並不代表雙方就高度、樹圍有歧異之陳述，原審以證人與上訴人陳述
      詳實且一致，認為不可採；又以對於樹圍、高度之陳述有所歧異而認為不可採
      ，其認定事實，顯然標準不一。證人廖正之證言與上訴人之陳述大致相符，證
      人證言應可採信。
（二）按「契約解除時，當事人雙方回復原狀之義務，除法律另有規定或契約另有訂
      定外，依左列之規定：一由他方所受領之給付，應返還之。：：：」倘兩造契
      約經被上訴人合法解除，則被上訴人應將自原告處所受領之一百零七萬五千元
      返還上訴人，而非逕予沒收。又「主債務人對於上訴人之債務，僅係不為給付
      ，而非不能履行，上訴人不得依民法第二百四十九條第三款請求加倍返還定金
      。惟上訴人如與主債務人確已解除契約，則上訴人請求加倍返還定金雖屬不當
      ，但法院可不受當事人法律上主張之拘束，應適用民法第二百五十九條之規定
      ，認主債務人負有返還原付定金，回復原狀之義務。」（最高法院四十三年台
      上字第六○七號判例參照）「契約當事人之一方，為確保其契約之履行，而交
      付他方之定金，依民法第二百四十九第三款規定，除當事人另有約定外，祇於
      契約因可歸責於受定金當事人之事由，致不能履行時，該當事人始負加倍返還
      其所受定金之義務，若給付可能，而僅為遲延給付，即難謂有該條款之適用。
      」（最高法院七十一年台上字第二九九二判例參照）反面觀之，契約因可歸責
      於付定金當事人之事由，致不能履行時始不能請求返還定金，若給付可能，而
      僅為遲延給付，即難謂有民法第二百四十九條第二款之適用，本件原審既認定
      被上訴人係因民法第二百五十四條規定解除契約，又適用民法第二百四十九條
      第二款之規定，顯有未合。
（三）上訴人確曾於受領期間內，將老公棕樹出售給廖正且因遭被上訴人家人阻止而
      無法受領。查，原判決認為廖正之證詞過於清晰且與上訴人所述一致，不可採
      。加上廖正之證詞中提到「五公尺【註：應係指五台尺】以上之老公樹我都買
      」等語，與上訴人所稱必須樹圍直徑一公尺【註：應係指一台尺】以上高度未
      約定之說詞，顯有矛盾，認為此事之真實性可疑。惟查，細觀廖正於九十二年
      二月十九日之證述，其略證稱：「我在十幾年前（詳細年份我不記得）曾向原
　　　告購買老公樹，我向原告（即上訴人）購買老公樹是五尺以上的老公樹，我記
　　　得一棵樹的價格大約是新台幣一千九百元，：：：，甲○○有帶我到一個樹園
　　　（樹園位置在莿桐鄉○○○村○○○○路名我也不知道，當時樹園也沒有招牌
　　　，是何人經營我也不知道），：：：，有一個老人家出來阻止我們，：：：，
　　　他就跟我說，甲○○的帳沒有結算清楚，不能讓你挖，：：：，甲○○又跟我
　　　說再去挖，之後我又帶工人去第二次（甲○○沒有去），但是仍遭到該老人家
　　　的阻止，之後我就跟甲○○說我不要了」、「是在我向甲○○購買老公樹那年
　　　的年底（去挖）」、「方才我所說的五尺，是指只要是樹幹部分以下，有超過
　　　五尺即可，不包含樹枝部分，至於原告所提到樹圍一尺，當時確有提到：：：
　　　。」等語。可知，(1)證人對於時間、地點之陳述，均稱已忘記或大略陳述，(2)
　　　對於當時之細節，其亦大略為陳述（尤其對於地點之陳述，應係樹木種植所在
　　　，可見證人去過），所述內容與上訴人之陳述略同，(3)證人已具結證述，加上
　　　與上訴人非親非故，可信性極高，(4)對於樹圍、樹高之陳述，正如原審所陳，
　　　可能因時隔已久而未能一致，亦可能是認知問題，但無論如何，兩人所陳「樹
　　　高五尺以上」或「樹圍一尺以上」，所指之標準相同，並無矛盾之處。至於挖
　　　取時間，雖在年底冬季，惟此為買受人個人所決定，與依植物性質是否事實移
　　　植無關聯性。故從證人之證述，可知上訴人確曾於八十年底將樹木轉售給廖正
　　　，亦曾於八十年底前去挖取，但遭拒絕。且該拒絕之人，尚且稱「甲○○的帳
　　　沒有結算清楚，不能讓你挖」等語，可知該人知道甲○○買樹之事。又證人所
　　　述與上訴人之前所陳略同，有其可信性。故被上訴人之代理人（林水龍）確有
　　　拒絕給付之情事。
（四）證人林水龍證述兩造買賣樹木之事、時間至少十年以上、不認識廖正、照顧樹
      園、印象中無人來挖取等語，證人林水龍於原審之證述不實在。經查，買賣之
      事為證人所知悉，則參諸廖正「甲○○的帳沒有結算清楚，不能讓你挖」及不
      認識林水龍其人之說詞，正好與證人林水龍所述相符。即廖正前述之證詞，確
      係林水龍所告知而具有真實性。蓋若林水龍不知出售一事，則廖正為上開陳述
      即非實在。證人既知樹木已出售，始會說出「甲○○的帳沒有結算清楚，不能
      讓你挖」之話，惟既已出售豈可能會無印象有人曾來挖取，可見其所述不實在
      。另依證人廖正於九十二年四月九日證述，林水龍之身材很像其當時所看到之
      老人，但長相不清楚，故無法確定，雖無法確定身分，但依林水龍之說詞，樹
      園為其所看管，此外被上訴人復無舉證其曾委託或雇用其他老人看管過，故此
      人確係林水龍無誤，且其當時為「被上訴人之代理人」，則其所為之「拒絕給
      付之意思表示」，其法律效果當然歸於被上訴人，故被上訴人確有可歸責之事
      由而未能給付。
（五）證人林永全於九十二年八月二十七日鈞院庭訊中證稱：廖正曾雇請伊與其他工
      人去麻園挖樹苗，大約在十月，當時有一老人說沒拿到錢不讓他們挖，那人還
　　　說是賣樹的父親，有帶工具去等語。承上，證人所陳所與廖正於原審所証非完
　　　全一致，諒係因時久所致。就常理而言，證人是廖正所雇與上訴人非親非故，
　　　若無此事，不可能會為不實之陳述，可見上訴人曾依約履行而遭被上訴人違約
　　　拒絕履行交付之義務。再依被上訴人開立之收據，其承諾「定金領到時才開始
　　　挖取」、「每棵售價壹仟柒佰元共計2000棵左右」，是上訴人於定金支票兌現
　　　後，即有挖取之權利，其餘之款項係以挖取之實際之數量來計算，未挖取前無
　　　法確定應給付之價金，故被上訴人要求須先付款再行挖取之事由，與約定不符
　　　。其解約無由。且被上訴人於該期日亦稱該些樹苗，已於八十五年間賣掉，此
　　　顯然有違約之事實，是上訴人之解約為有理由。
（六）證人張有富於九十二年八月二十七日鈞院庭訊中證稱：伊曾於某一夏天晚上帶
      乙○○去甲○○家，要甲○○趕快將樹苗拿走，甲○○當時說什麼伊不清楚。
      興貴村與麻園村為隔壁村約距離一公里多等語。承上，證人之證詞違反常理。
　　　兩造世居於隔壁村距離近，戶數少，豈可能被上訴人會不知道上訴人住處。又
　　　證人既然參與其中，為何會僅記得「被上訴人說的話」，而不記得「甲○○說
　　　了什麼」，故縱為真實，亦顯然避重就輕，證人之證詞不可採。
（七）原判決雖曾當庭勘驗該收據，認為交貨期限欄所記載，「八十一」之八十與一
      字跡顏色不同，「十二月三十日」遭刪除，「十一月」遭刪除，增記載「八十
      一年十月止」，再觀存證信函之催告期限，因而認定交付期限事後改為「八十
      一年二月」，收據上之「八十一年十二月三十日」之「一」為事後所加，「八
      十一年十月止」之「十」明顯遭人塗改云云。惟查，收據上之履行期限，有遭
      刪改為兩造所不爭執，惟並不能即認其上所載之諸多「期限」中，何者為真？
      被上訴人存證信函主張延至「八十一年二月」及催告應於四月三十日前完成清
      除等情，均為被上訴人片面之陳述及要求。且查，被上訴人於原審九十一年十
      二月六日所提出之答辯狀第二點曾略稱「：：：，嗣原告以冬季不適宜移植，
      要求延期至八十一年二月間移植完竣，：：：」等語，若為屬實，則「八十一
      年二月」仍屬冬季期間，則被上訴人所主張之上開延期之期限，似有矛盾。
（八）原判決認為本件買賣之履行期限為「八十一年二月底」，故被上訴人依民法第
      二二九條、第二五四條及第三六七條規定，及最高法院六十四年台上字第二三
      六七號判例意旨，得依民法第二五四條規定解除契約。而被上訴人八十一年四
      月十四日之存證信函，即為附停止條件之解除契約意思表示等語。惟查，上訴
      人否認履行期限為八十一年二月底，而係於八十一年十月，已如前述，準此，
      被上訴人之催告即不合法。又觀被上訴人存證信函所稱略以：「二、台端預定
      購買華盛頓椰子採挖期限已逾期甚久，請於八十一年四月三十日前將全部貨款
      付清後採挖移植，逾期視為台端毀約本人逕予以沒收預定金新台幣00000
      00元，另覓新買主，不再另行通知，請勿自誤」等語，可知，被上訴人之催
      告條件為上訴人須先『將全部貨款付清後』始可『採挖移植』，若參照兩造先
      前不爭執之事項，即出售老公棕樹二千棵，每棵一七○○元之事實，顯然並無
      買受人先付款後挖取之約定，上訴人亦否認有此事實。故契約既無約定，則當
      適用民法相關規定或依慣例行之，亦即出賣人最多僅能主張民法第二六四條之
      同時履行抗辯之權利，亦即本件契約雙方所互負之對待給付，出買人最多僅能
      要求「同時履行」，而不能要求「買受人先行支付價金」。承上，被上訴人於
      存證信函所為之「催告」行為，係附有「出賣人應先行付款」始願「交付樹木
      」之條件，此非上訴人之契約義務，其無權主張，則此「催告」即非合法。被
      上訴人信函之催告並非合法，則解除契約亦屬不合法而不生效力。
（九）依上訴人回覆之存證信函「二、依據苗木專家稱該項華盛頓椰子種植期間應在
      夏季移植，：：：，且在簽約時亦有口頭附帶，如有拖延挖取買方應負繳納土
      地租金，因此賣方在未挖取之前，自不得有任何要求特此知函」之陳述。可知
      ，上訴人係事後根據專家之意見，回函表示樹木宜於夏季移植，要求至夏季移
      植。對此部分，有必要詢問植物專家（請求向農委會林務局函查，本件華盛頓
      椰子適合之移植時期即存活率），以了解上訴人當時之主張是否有其合理性。
      另外，上訴人對於被上訴人之催告，其回函表示雙方有約定，拖延挖取時由買
      方負擔租金，藉以表示被上訴人之催告無理由，並非未表示意見或默認。又被
      上訴人對於上訴人前述口頭約定之主張，並未回函表示意見。故原判決以上訴
      人之回函未針對被上訴人所主張之期限為爭執之認定，尚非正確。從另一角度
      言，就是因為有口頭之附帶約定，因此收據之日期始會一改再改，最後改為「
      八十一年十月止」（正好是夏季結束），此有其可信性。另原判決以廖正之挖
      取時間為八十一年三月間，認為此與上訴人所述適宜之移植時間矛盾，亦因此
      無廖正買樹之事。惟查，本件時隔已久，當事人容有記憶上之模糊，不能僅以
      此為由認定上訴人之主張為不實在。且廖正買樹與挖取之事，與八十一年四月
      間上訴人詢問專家後所表示適宜之移植時間，應為二回事。蓋樹木出售後「買
      受人」要於何時挖取，由買受人自行決定，與上訴人無關。而上訴人所主張乃
      係因廖正取消合約，其又接到被上訴人信函後，向專家詢問後得到之訊息，因
      此向被上訴人轉達願於夏季移植之意，並願負擔租金費用。其意思應係有三，
      其一為表明曾口頭約定期限之事實；其二為表明被上訴人所限定之期限為無理
      由；其三為承諾願於夏季前完成移植。故依上訴人之存證信函意旨，可知其已
      對於催告表示否認之意，另外繼續主張契約之權利，故其當時並無可歸責之事
      由而致受領遲延。
（十）農委會林務局於九十二年九月八日林造字第○九二一六一八四二○號函略指出
　　　系爭之華盛頓椰子為熱帶或亞熱帶植物，較適合栽種、移植之時期為農曆清明
　　　至中秋為佳，若非於適期進行移植，成活率會降低等語。可知上訴人所主張系
　　　爭樹苗之移植確適合夏季期間移植，尚非無據。故上訴人之前主張其於回覆之
　　　存證信函中，曾提及「二、依據苗木專家稱該項華盛頓椰子種植期間應在夏季
　　　移植，：：：，且在簽約時亦有口頭附帶，如有拖延挖取買方應負繳納土地租
　　　金，因此賣方在未挖取之前，自不得有任何要求特此知函」之陳述。確屬有據
　　　。且該信函上所稱之上訴人願負擔土地之租金，亦屬合理，有相當之可信性。
三、證據：除引用原審之立證方法外，另補提木本觀賞植物（一）封面及第一一三頁
    影本各一份，並請求訊問證人林永全。
乙、被上訴人方面：
一、聲明：求為判決如主文所示及如受不利益判決，願供擔保免為假執行。
二、陳述：除與原判決記載事實相同者予以引用外，並補稱：
（一）按契約因可歸責於受定金當事人之事由，致不能履行時，當事人應加倍返還其
      所受之定金。又當事人主張有利於己之事實者，就其事實有舉證之責任，民法
      第二百四十九條及民事訴訟法第二百七十七條分別定有明文。經查，兩造雖於
      八十年九月三日就系爭華盛頓椰子（俗稱老公棕）一批，每棵計價一千七百元
      ，約二千棵，上訴人當日並交付面額一百零七萬五千元、八十年九月三十日期
      之一紙支票為定金，約定待該紙支票兌現後開始挖取，此有卷附收據一紙為證
      ，惟依上開法條規定，上訴人自應就契約因可歸責於被上訴人之事由，致不能
      履行，負舉證責任。然上訴人卻以尚未覓著轉賣之買主為藉口，而遲延受領買
      賣標的物及給付價金，被上訴人旋即於八十一年四月十四日函文限期上訴人應
      於八十一年四月三十日前採挖移植，並於挖取同時，陸續給付價金，並載明：
      「逾期視為台端  (原告)毀約，本人逕予沒收定金並另覓新買主，不再另行通
      知」等語，此有八十一年四月十四日雲林縣斗六郵局第二二二號存證信函一件
      在卷足稽，詎上訴人竟又藉天候等不實事項為由，不願挖取，此亦有上訴人於
      八十一年四月二十八日自雲林縣莿桐郵局以第三三號所發之存證信函一件附卷
      足參，從而，自上訴人推托之詞及上開函文可知上訴人於發函之時（即八十一
      年四月二十八日）尚未有挖取移植系爭作物之意願，昭然自明。
（二）又系爭收據上之交貨期限：原審於九十一年十二月六日當庭勘驗該收據，認為
      交貨期限欄所記載，「八十一」之八十與一字跡顏色不同，「十二月三十日」
      遭刪除，「十一月」遭刪除，增記載「八十一年十月止」，再觀存證信函之催
      告期限，因而認定交付期限事後改為「八十一年二月」，收據上之「八十一年
      十二月三十日」之「一」為事後所加，「八十一年十月止」之「十」明顯遭人
      塗改。而上訴人於鈞院九十二年八月二十七日準備程序中已自認系爭收據上「
      將十二月改十一月時乙○○在場，在莿桐農會總幹事那改。十一月改十月是我
      與廖正改的，乙○○不在場。改的字都是我寫的」。是以，上訴人提出之收據
      顯無法證實當初兩造合意之交貨期限。又其私自篡改該紙收據之目的，實係因
      其未尋著轉賣之買主，且椰子樹之價格持續滑落，倘前往挖取樹木，則損失將
      更慘重。
（三）證人廖正之證詞虛偽不實，蓋證人廖正既為從事樹苗買賣之人，且就本案之樹
      苗既未購買成功，其年事又高，況又事隔十餘年，則其於九十二年二月十九日
      之證述內容稱：「我在十幾年前（詳細年份我不記得）曾向原告購買老公樹，
　　　向原告購買老公樹五尺以上的老公樹，我記得一棵樹的價格大約是新台幣一千
　　　九百元，：：：甲○○有帶我到一個樹園（樹園位置莿桐鄉○○○村○○○○
　　　路名我也不知道，當時樹園也沒有招牌，是何人經營我也不知道）：：：，有
　　　一個老人家出來阻止我們，：：：他就跟我說，甲○○的帳沒有結算清楚，不
　　　能讓你挖，：：：，甲○○又跟我說再去挖，之後我又帶工人去第二次（甲○
　　　○沒有去），但是仍遭到該老人家的阻止，之後我就跟甲○○說我不要了」「
　　　是在我向甲○○購買老公樹那年的年底（去挖）」「剛才我所說的五尺，是指
　　　只要是樹幹部分以下，有超過五尺即可，不包含樹枝部分，至於原告所提到樹
　　　園一尺，當時確有提到一尺，：：：」等語顯有違一般人之記憶經驗。再者，
　　　甲○○八十一年四月二十八日寄給被上訴人之存證信函未提及此事，反以冬天
　　　不適宜移植為由，並依據苗木專家稱該項華盛頓椰子種植期應在夏天移植，則
　　　廖正焉會於冬天前往樹園挖取樹苗？另九十一年九月十日存證信函提及八十一
　　　年三月中旬將樹木出售給廖正，然於九十二年二月十九日準備程序中卻表示他
　　　是在向乙○○購買樹木後二個月後賣給廖正，出售時間顯又不符。是以證人廖
　　　正之證詞與原告所述不實。再佐以證人林水龍亦證稱「我不認識這個人，我也
　　　沒有聽過他的名字」「（你印象中是否有人到被告的樹園表明他向原告購買老
　　　公樹而要挖取樹木？）沒有」足證廖正「甲○○的帳沒有結算清楚，不能讓你
　　　挖」等陳述不實在。
（四）按，契約因可歸責於付定金當事人之事由，致不能履行時，定金不得請求返還
　　　。」又，契約當事人之一方遲延給付者，他方當事人得定相當期限，催告其履
　　　行，如於期限內不履行時，得解除其契約。」分別為民法第二百四十九條及第
　　　二百五十四條所明定。經查，本件買賣契約成立後，上訴人即有給付價金及前
　　　往樹園挖取系爭作物之義務，然上訴人屢屢藉故遲延受領，致兩造契約無法如
      期履行，被上訴人為減少損失，自得依法解除契約及沒收定金。
（五）末參以證人林永全於鈞院九十二年八月二十七日準備程序中亦證述：「（剛才
      所說的老人，廖正有無看到？）沒有」「（那是否椰子樹？）不是」「（廖正
      第二次有無去？）他沒去」。證人張有富則證稱：「（知否他們間有樹苗買賣
      糾紛？）乙○○跟我說。那是一夏天晚上我在路上碰到乙○○談起來」「（有
      帶乙○○找甲○○？談話內容？）有，他不知道甲○○的家，找我去甲○○家
      ，請甲○○趕快拿走樹苗」等語，是綜觀上開證人之證詞，顯見上訴人實未於
      約定期間前往被上訴人樹園挖取樹木，至為顯然。又，一般市面上椰子類植栽
      全年皆能栽植，惟較適合移植、栽植時期為農曆清明至中秋為佳」，亦業據行
      政院農業委員會林務局於九十二年九月八日以林造字第○九二一六一八四二○
      號之函文一件說明在卷。足證上訴人之八十一年四月二十八日存證信函中，稱
      苗木專家認椰子樹應在夏季移植之說，為其胡亂編造之詞。
（六）被上訴人於收到定金之支票兌現後，除電告上訴人前往樹園挖取老公樹及發存
      證信函外，原本被上訴人不知上訴人住處，於八十一年夏天因巧遇朋友張有富
      知悉上訴人住處，被上訴人及張有富一同前去央求上訴人快挖走老公樹，為上
      訴人表示尚未找到買主，欲再拖延期日，是以，上訴人確實已善盡催告義務。
三、證據：除引用原審立證方法外，並聲請傳訊證人張有富。
丁、本院依職權函請行政院農業委員會林務局查明華盛頓椰子（俗稱老公棕）在雲林
    地區適合之移植時期及存活率為何？依上訴人聲請，傳喚證人林永全，依被上訴
    人聲請，傳喚證人張有富。
    理      由
一、上訴人起訴主張：上訴人於八十年九月三日，向被上訴人購買老公棕樹二千棵左
    右，每棵售價一千七百元，並交付臺南區中小企業銀行西螺分行帳號一○○五Ｎ
    0000000、發票日八十年九月三十日、票面金額一百零七萬五千元之定金
    支票一紙與被上訴人，雙方並約定票面金額領到時開始挖取。兩造所約定之交貨
    期限原本為八十一年十二月三十日，後來更改為同年的十一月三十日，至於「八
    十一年十月止」等字樣雖為上訴人改寫，然係經雙方協議而改。被上訴人寄給上
    訴人的存證信函雖然記載必須在八十一年四月三十日前挖取，但交貨期限係八十
    一年十月。上訴人於向被上訴人購買樹苗後大約兩個月之後，將樹苗賣給廖正，
    上訴人曾帶證人廖正到被上訴人於麻園村之樹園，當時上訴人有向廖正提示其向
　　被上訴人購買老公棕樹的契約，之後便由廖正自行協同工人前往放根（台語），
　　後來廖正告訴上訴人其前往放根時，有名老者出來阻止，上訴人告訴他，依契約
　　之規定，上訴人有權挖取，故廖正又去了一次，第二次前往時，又被該名老者拒
　　絕（此為廖正告知上訴人）。按契約因可歸責於受定金當事人之事由，致不能履
　　行時，該當事人應加倍返還其所受之定金。民法第二百四十九條第三款定有明文
　　。本件因可歸責於被上訴人之事由致不能履行，依上開法條規定，上訴人自得請
    求加倍返還定金即二百十五萬元等語。
二、被上訴人則以：上開支票兌現後，上訴人本應即移植挖取系爭作物，此觀收據記
    載定金領到時才開始挖取等字語甚明。兩造當時並約定應於八十年十一月三十日
    前挖取完畢，嗣上訴人以冬季不適宜移植，要求延期至八十一年二月間移植完竣
    ，詎屆期後，上訴人仍未挖取系爭作物，被上訴人顧及系爭作物有成長空間，管
    理費、市場需求率等變數，持續以電話告知上訴人要求應盡速挖取移植，上訴人
    卻以尚未覓著轉賣之買主為藉口，而遲延受領標的物及給付價金，被上訴人旋即
    於八十一年四月十四日以雲林縣斗六郵局第二二二號存證信函函文限期上訴人應
    於八十一年四月三十日前採挖移植，並於挖取同時陸續給付尾款，並載明逾期視
    為上訴人毀約，逕予沒收定金並另覓新買主，不再另行通知等語，詎上訴人竟又
    藉天候等不實事項為由，不願挖取。從而，上訴人未有挖取移植系爭作物之意願
    ，是其主張於八十一年三月間曾要挖取系爭作物，卻遭被上訴人以尾款未付為由
    而遭拒絕云云，顯與事實不符，因之，上訴人係在被上訴人通知應挖取系爭作物
    時，故意拒絕受領，致系爭作物現已無法移植應歸責於上訴人等語資為抗辯。
三、查上訴人主張其於八十年九月三日向被上訴人購買老公棕樹二千棵左右，每棵售
　　價一千七百元，並交付臺南區中小企業銀行西螺分行帳號一○○五Ｎ00000
　　00號、發票日八十年九月三十日，票面金額一百零七萬五千元之定金支票一紙
　　與被上訴人，雙方並約定票面金額兌現時開始挖取等情，業據提出收據為證（外
　　放證物），並為被上訴人所自認，自堪信為真實，是兩造間就系爭作物之買賣契
　　約已成立生效，應可認定。
四、按契約因可歸責於受定金當事人之事由，致不能履行時，該當事人應加倍返還其
    所受之定金。民法第二百四十九條第三款定有明文。本件上訴人請求被上訴人應
    加倍返還定金，既以前開規定為其請求權基礎，則上開買賣契約是否因可歸責於
    受定金當事人即被上訴人之事由，致不能履行，即為本件所應審究者。上訴人主
    張本件買賣契約因可歸責於被上訴人之事由致不能履行，無非以八十一年三月中
    ，上訴人將上開樹木出售給苗木商廖正，廖正要前往挖取時（上訴人未隨同前往
    ），遭被上訴人阻止，要求付完尾款，被上訴人之行為顯然違反雙方之約定云云
    為其論據。惟按當事人主張有利於己之事實者，就其事實有舉證之責任。民事訴
　　訟法第二百七十七條前段定有明文。證人廖正於原審證稱：我在十幾年前曾向上
　　訴人購買老公棕樹，我向上訴人購買老公棕樹是五尺以上的老公棕樹，我記得一
　　棵樹的價錢大約是一千九百元，數量並沒有約定，只要五尺以上的老公棕樹我都
　　購買。上訴人有帶我到一個樹園（樹園位置在莿桐鄉，麻園村的南邊），跟我說
　　我可以在該樹園挖取老公棕樹。之後，在我向上訴人購買老公棕樹那年年底，我
　　帶工人（上訴人沒有去）去放根（台語）時，有一個老人家出來阻止我們，我就
　　跟他說我是跟上訴人購買的，他就跟我說上訴人的帳沒有結算清楚，不能讓你挖
　　。我回去告訴上訴人，上訴人又跟我說再去挖，之後我又帶工人去第二次（上訴
    人也沒有去），但是仍然遭到該名老人家的阻止，之後我就跟上訴人說我不要了
　　等語（原審卷四二頁）；經原審法院隔離訊問結果，上訴人亦陳稱：我向被上訴
　　人購買後大約二個月之後，賣給廖正一棵樹的價格大約是一千九百元左右，購買
　　的數量沒有約定，但有規格限制，規格是樹圍的直徑必須是一尺以上，高度如何
　　並沒有約定，我有帶證人廖正到被上訴人麻園村的樹園，當時我有向廖正提示其
　　向被上訴人購買老公棕樹的契約，之後由廖正自行協同工人前往放根，後來廖正
　　告訴我他前往放根時，有一名老人家出來阻止，但是他不知道該名老人家是何人
　　。我告訴他依契約規定，我有權利挖取，所以廖正後來又去了一次，第二次前往
    時，又被該名老人家拒絕，廖正就跟我說他要向別人購買等語（原審卷四四頁）
    。
　　惟查：
（一）該次準備程序距上訴人及證人廖正所稱前往被上訴人樹園挖取樹苗遭拒時，已
      逾十年有餘，縱屬親身經歷之事，衡情應已記憶模糊，甚或不復記憶，惟依上
      訴人與證人廖正上開所述情節，不論是購樹之價格、數量、廖正前往樹園之時
      間、過程，均詳實且一致，其真實性如何已非無疑；且樹種之規格屬買賣樹木
      之重要約定事項，上訴人與證人廖正既能清晰記憶兩人間十餘年前之上開交易
      事項，就樹種之規格應無不復記憶之理，然證人廖正證述只要是五尺以上的老
      樹我都購買等語（原審卷四二頁三行），上訴人則堅稱規格是樹圍的直徑必須
      是一尺以上，高度如何並沒有約定云云（原審卷四四頁九、十行），兩人所述
      顯有不一，嗣經原審法院提示證人廖正之前開證述內容，上訴人固陳稱只要是
      樹圍一尺以上的樹，都有五尺以上的高度云云（原審卷四八頁），證人廖正亦
　　　改稱當時確實有提到樹圍一尺，但是我比較注重的是樹的高度云云（原審卷四
　　　八頁），惟此均屬事後附和之詞，不足採信。
（二）被上訴人因有正職在身，因此關於樹園之經營、管理，平日均由被上訴人之父
      林水龍任之等情，為兩造所不爭執，並據證人林水龍到庭證述屬實（原審卷五
      九頁），自堪信為真實。因此，若證人廖正前開證述屬實，則證人廖正所稱「
      老人家」，當指被上訴人之父林水龍。惟經證人廖正於原審當庭指認結果，並
      未能確認林水龍即為其所稱該名「老人家」，且證人林水龍亦證稱其不僅不認
      識廖正，印象中也沒有人到被上訴人之樹園表明他向上訴人購買老公棕樹而要
      挖取樹木等語（原審卷五九頁），然證人林永全於本院證稱：「廖正雇我挖取
      樹苗。到雲林莿桐鄉的麻園，廖正帶我及另二個人一起去挖取，他告訴我們挖
      的範圍後就走了。」「（幾月去？）大概十月。新舊曆年不記得。稍微會冷。
      」「（有無挖取？）有一老人說沒拿到錢不讓我們挖取。他還說他是賣樹的父
      親。」「（剛所說的老人廖正有無看到？）沒有。」云云（本院卷六○至六一
      頁）由證人林永全之證述可知，證人林水龍並沒見過廖正，故證人林水龍證稱
      其並不認識廖正，誠屬當然。然證人林水龍同時證稱印象中也沒有人到被上訴
      人之樹園表明他向上訴人購買老公棕樹而要挖取樹木云云，固然證人林水龍與
      被上訴人誼屬至親，其證述難謂無偏頗之虞，惟證人廖正挖取樹苗時是否確實
      遭到上訴人之使用人拒絕之事實既然無法確認，自難為上訴人有利之認定。況
      若確如上訴人所主張證人廖正前往挖取樹苗時，遭到被上訴人方面人員之拒絕
      ，則上訴人理應立即向被上訴人反映才是，惟上訴人不僅未向被上訴人反映（
      此為上訴人所自承：「我有打電話到被告家，但是都是他母親接的電話，我並
　　　沒有與被告直接連絡到。」（原審卷七○頁），反而在被上訴人於八十一年四
　　　月間以存證信函催告上訴人應盡速採挖移植時，上訴人於其回覆被上訴人之存
　　　證信函中，竟未見指摘被上訴人方面拒絕廖正挖取樹苗之事，而僅表示：「依
　　　據苗木專家稱該項華盛頓椰子種植期應在夏季移植，因此這段時間如強行移植
　　　成活率不高，且在簽約時亦有口頭附帶，如有拖延挖取，買方應負繳納土地租
　　　金，因此賣方在挖取之前，自不得有任何要求」等語，此有存證信函二件在卷
　　　可稽（原審卷二七、二八頁）。然經本院函請行政院農業委員會林務局查明華
　　　盛頓椰子（俗稱老公棕）在雲林地區適合之移植時期及存活率為何？行政院農
　　　業委員會林務局以林造字第○九二一六一八四二○號函回覆：「有關華盛頓椰
　　　子（Washingtonia filifera）隸屬棕櫚科熱帶（或亞熱帶）植物，一般市面
　　　上椰子類植栽全年皆能栽植，為較適合移植、栽植時期為農曆清明至中秋為佳
　　　。有關存活率乙節，如於移植或栽植適期進行，其存活率可高達九成以上；然
　　　亦必須注意病蟲害之防治、立地環境之條件、是否先前有斷根、土球之完整性
　　　、是否有澆水、修剪、搬運距離及其移植程序之嚴謹與否等等，皆為影響其栽
　　　植成活率之重要關鍵。如非於移植或栽植適期進行，除非各項影響因子皆非常
　　　妥適（其成本亦將隨之提高），否則其成活率自會下降。」有該函可憑（本院
　　　卷七一至七二頁），可知華盛頓椰子樹之移植或栽植適期為農曆清明至中秋為
　　　佳，上訴人於本院亦陳稱：「九月十月是適合撥種不是移植，中秋時段不適合
　　　移植，才要求夏季移植。」（本院卷八四頁），則證人廖正何以會在時值冬季
　　　的年終進行移植挖取？上訴人亦未說明。
五、上訴人雖主張收據上之交貨日期原記載八十一年十二月三十日，後經兩造協議，
    當日即在莿桐農會總幹事處改為八十一年十一月，嗣雖期改為八十一年十月，然
    係經兩造協調後所改云云，惟此為被上訴人所否認，並稱最初約定交貨期限為八
    十年十二月三十日，後改為八十年十一月，至收據上在八十年後面記載「起至八
    十一年二月止」之字樣係後來添加上去云云。經查，上訴人自認交貨期限改為八
    十一年十月之字樣係其所改寫，且被上訴人不在場，惟主張係經兩造協議後所改
　　寫，然此為被上訴人所否認，自應就此負舉證責任，但迄今未舉證以實其說。參
　　酌前開兩造所提存證信函內容所示，被上訴人於存證信函中表示：「一台端於民
　　國八十年九月向本人預定華盛頓椰子俗稱老公棕，約二千棵，每棵一千七百元，
　　依規定由台端自行於八十年十一月三十日前挖取完畢，因台端考量冬季不適宜移
　　植，而要求延期至八十一年二月移植完竣。二台端預定購買華盛頓椰子採挖期限
　　已逾期甚久，請於八十一年四月三十日前將全部貨款付清後採挖移植，逾期視為
　　台端毀約，本人逕予沒收預定金一百零七萬五千元並另覓買主，不再另行通知」
　　等語（原審卷二七頁），上訴人於回覆被上訴人之前揭存證信函中，對於履行期
　　限並無爭執（原審卷二八頁）其嗣主張交貨期限又延至八十一年二月一日自無可
　　取。
六、按契約因可歸責於付定金當事人之事由，致不能履行時，定金不得請求返還。民
    法第二百四十九條第二款定有明文。又給付有確定期限者，債務人自期限屆滿時
    起，負遲延責任；契約當事人之一方遲延給付者，他方當事人得定相當期限，催
    告其履行，如於期限內不履行時，得解除其契約。同法第二百二十九條第一項、
    第二百五十四條分別定有明文。又按買受人對於出賣人有受領標的物之義務，為
    民法第三百六十七條所明定，故出賣人已有給付之合法提出而買受人不履行其受
    領義務時，買受人非但陷於受領遲延，並陷於給付遲延，出賣人非不得依民法第
    二百五十四條規定據以解除契約。最高法院亦著有六十四年台上第二三六七號判
    例可資參照。兩造約定之履行期限既為八十一年二月底，上訴人亦未能舉證證明
    其已依約於期限內受領被上訴人所提出之給付，已詳如前述，則被上訴人以存證
    信函催告上訴人於八十一年四月三十日前採挖移植樹木，逾期視為上訴人毀約，
    被上訴人逕予沒收定金一百零七萬五千元並另覓買主等語（原審卷二七頁），依
　　其文義，被上訴人顯然已對上訴人為附期限之解除契約意思表示（即以上訴人未
　　於八十一年四月三十日前移植樹種，為解除契約意思表示發生效力之期限），則
　　兩造間已合法解除契約，應可認定。兩造間買賣契約既因可歸責於上訴人之事由
　　而解除，則兩造間買賣契約之不能履行顯然可歸責於上訴人（所謂不能履行應有
　　別於給付不能，所指涉者應較為廣泛，指原契約目的未能達成之情形），被上訴
　　人沒收上訴人所付定金，自屬有據。從而，上訴人主張依民法第二百四十九條第
　　三款之規定求命被上訴人加倍返還所受之定金二百十五萬元，及自支付命令送達
　　翌日起至清償日止，按法定利率計算之利息之判決理由，不應准許。原審為上訴
　　人敗訴之判決，並無不合。上訴意旨指摘原判決不當，求予廢棄改判，為無理由
　　，應予駁回。
七、本件判決之結果已臻明確，兩造其餘主張抗辯舉證及攻擊防禦方法，經審酌均於
    判決結果無影響，爰不一一論述，附此敘明。
八、據上論結，本件上訴為無理由，應依民事訴訟法第四百四十九條第一項、第七十
    八條、第八十五條第一項前段，判決如主文。
中　　　華　　　民　　　國　　九十三　　年　　  一  　　月　　  六      日
　　　　　　　　　　　　　　　　　　臺灣高等法院臺南分院民事第五庭
~B1審判長法官　游　　明　　仁
~B2　　　法官　林　　永　　茂
~B3　　　法官　蘇　　重　　信
右為正本係照原本作成。
如對本判決上訴，須於判決送達後二十日內向本院提出上訴狀，未表明上訴理由者，
應於上訴後二十日內向本院提出理由書。
中　　　華　　　民　　　國　　九十三　　年　　  一  　　月　　  七      日
~B法院書記官　黃　　文　　生
